【裁判字號】    92,上更(一),39
【裁判日期】    920619
【裁判案由】    偽造文書等
【裁判全文】
臺灣高等法院高雄分院刑事判決                  九十二年度上更(一)字第三九號
    上  訴  人  台灣高雄地方法院檢察署檢察官
    上  訴  人
    即  被  告  丙○○
    選任辯護人  薛西全律師
右上訴人等因被告偽造文書等案件，不服臺灣高雄地方法院八十八年度訴字第二０一
０號中華民國八十九年四月一日第一審判決（起訴暨移
院檢察署八十八年度偵字第一四七八四號、八十八年度偵字第二０七五九號），提起
上訴，判決後經最高法院發回，本院判決如左：
      主  文
原判決撤銷。
丙○○無罪。
      理  由
一、公訴意旨略以：丙○○於民國（下同）八十四年十二月九日自任會首，邀集丁○
    ○參加其召募每月每會新台幣（下同）一萬元，會期至八十九年二月二十日止，
    會員連會首計六十會之民間互助會，採外標制，丁○○參加一會，並按期繳納會
    款，惟互助會期間丙○○竟意圖為自己不法所有，於八十七年八月二十日冒用丁
    ○○之名義，虛偽填寫標金五千一百五十元之標單以標取會款，並向其他會員誆
    稱丁○○標得會款云云，而據以向其他會員詐取會款，迄於八十八年二月二十日
    當期開標後，丙○○因故止會，丁○○始知上情，因認丙○○涉有刑法第三百三
    十九條第一項、第二百十六條、第二百十條之詐欺取財、行使偽造文書罪嫌。
二、公訴人認被告涉有前開罪嫌，係以被告於偵訊之初供稱：丁○○係活會及會員郭
    月嬌、呂淑美等證述，為主要論據。訊據被告則否認有何偽造文書、詐欺取財之
    犯行，辯稱：其係八十七年八月二十日互助會標會前，向丁○○借標會款，雙方
    約定於得標後仍由丁○○續繳本金，利息由伊繳納，丁○○亦同意其事，之後因
    伊受其他會員拖累，長期背負其他倒會會員之死會會款，延至八十八年三月初，
    無力繼續負擔，而停標互助會，丁○○認伊之互助會不穩，始於八十八年二月要
    伊簽發本票擔保會款，因八十八年二月九日由會員甲○○得標會款金額為六十萬
    元，利息二十萬九千八百八十元，共八十萬九千八百八十元，遂以預估之方式，
    簽發本票四紙，每紙各二十萬元，計八十萬元之本票交告訴人丁○○收執以擔保
    借標互助會之會款，因其係向丁○○借標，才於止會後召開協調會時，要求其他
    活會會員讓丁○○、乙○○以活會的身分參與分配，參與協調之其他活會會員基
    於彼此間均係同事且有相處十幾年之情誼，遂同意讓丁○○以活會之身分參與分
    配，丁○○收取二次分配款六萬元後，事後反悔，拒絕以上開方式受償，始邀同
    其他會員提出告訴等語。
三、按犯罪事實應依證據認定之，無證據不得推定其犯罪事實；不能證明被告犯罪者
    ，應諭知無罪之判決，刑事訴訟法第一百五十四條及第三百零一條分別定有明文
    。所謂認定犯罪事實之證據，係指足以認定被告確有犯罪行為之積極證據而言，
    如未能發現相當證據或證據不足以證明，自不能以推測或擬制之方法，以為裁判
    基礎；認定不利於被告之事實，須依積極證據，苟積極證據不足為不利被告之認
    定時，即應為有利於被告之認定，更不必有何有利之證據。認定犯罪事實之證據
    雖不以直接證據為限，惟無論為直接或間接證據，須客觀上於一般人均不致有所
    懷疑而達於確信之程度者，始可據為有罪之認定，倘其證明尚未達於「確信」之
    程度，而有合理可疑存在時，即難據為被告不利認定。再者，告訴人（自訴人亦
    同）之告訴，係以使被告受刑事訴追為目的，是其陳述是否與事實相符，仍應調
    查其他證據以資認定，此有最高法院二十九年上字第三一０五號、四十年台上字
    第八十六號、三十年上字第八一六號、五十二年度台上字第一三００號、七十六
    年台上字第四九八六號判例可資參照。
四、被告確有於八十四年十二月九日召募外標制，每會一萬元連同會首共計六十一人
    參與，開標日期係每月九日，每年二月二十日、八月二十日加標一次之民間互助
    會，互助會原定於八十九年二月二十日結束等事實，除據被告坦承在卷外，並有
    告訴人丁○○所提出之互助會單四紙在卷可憑（見八十八年度偵字第一四七八四
    號卷第五至八頁），上開互助會單分別係由會員劉菊英、郭月嬌、呂淑美、賀珍
    所執有之事實，亦經郭月嬌、呂淑美、賀珍及告訴人丁○○陳明在卷（見同上偵
    查卷第一頁背面第六行、第五十一頁背面第六行起）。依互助會單所載，編號五
    十七號會員丁○○部分係在八十七年八月二十日以五千一百五十元標取會款，被
    告所執有之互助會單亦為相同之記載（見同上偵查卷第五十五頁、第五十三頁背
    面第六行）。丁○○所參加之前開互助會確係被告以丁○○之名義標取之事實，
    亦迭據被告供認在卷，核與告訴人丁○○指述情節相符，是次應審究者係被告是
    有向告訴人丁○○借標系爭互助會，抑或係遭被告冒標。
五、經查：
  (一)被告所召募之互助會係於八十八年三月止會，此經被告於偵查中供認在卷（見同
    上偵查卷第三三頁背面倒數第五行），證人劉菊英於原審法院亦證稱：二月底止
    會，三月四日討論如何處理等語（見原審卷第四十頁倒數第七行），參以系爭互
    助會係於每月九日開標，被告所召募之互助會係於八十八年二月九日標會後，同
    年三月止會無訛。
  (二)證人劉菊英於原審法院證稱：「在二月底止會，到六月份都是我在作收錢的工作
    ，我們收死會的錢發給活會的人，包括丁○○，二月底止會，三月四日討論如何
    處理會款，丁○○當時也在場，丁○○是死會，因為當時活會有五、六個都同意
    ，每個月三萬元，我們也同意丁○○一起分錢，在會單上魏是死會；因為會首有
    向丁○○借過會去標，所以同意丁○○分錢，當時在場之人有丁○○、鐘素珍的
    先生、邱阿月、郭月嬌，大家都沒意見」、「（問：協調時丁○○是否知借標的
    事？）她都沒說話」等語（見原審卷第四十頁第五行起及同背面）。證人歐忠輝
    於本院前審證稱：協調會後我有去找丁○○，問她會到底有沒有標會，她不說話
    ，我就告訴她協調結果每月付三萬元，她說好；在協調會時，丙○○告訴我丁○
    ○的會是借給她標的；因丁○○比較晚來，她沒有聽到，所以我有告訴她，我是
    在協調會沒有結束時，就問丁○○是否有借給丙○○，她都沒說話等語（見本院
    上訴卷第一一０頁倒數第七行起、第一一二頁第九行），告訴人丁○○於協調會
    後即八十八年三月十五日、四月二十一日各收取三萬元，合計六萬元的會款之事
    實，亦據丁○○於原審陳明在卷（見原審卷第三十九頁背面）。如告訴人丁○○
    事前未同意借標，何以在協調會上默不作聲？何以在證人歐忠輝向其詢問是否標
    取時，不置可否？參以證人即會員鐘淑珍於原審亦證稱：最後一會是我標走，我
    本人去標到六千元；因為被告向我借錢，協議之後說比照活會情形，每月給我三
    萬元，告訴人有到處招攬他人一起告丙○○，才能拿到錢等語（見原審卷第四十
    一頁倒數第一行及背面倒數第三行），核與被告辯稱「向告訴人丁○○借標情形
    如出一轍」，足徵被告所辯係其向告訴人丁○○借標，才於止會後召開協調會時
    ，要求其他活會會員讓丁○○以活會的身分參與分配，參與協調之其他活會會員
    基於彼此間均係同事關係，遂同意讓丁○○以活會之身分參與分配等情，即非無
    據。被告確有於八十八年二月十二日簽發面額各為二十萬元，到期日分別為同年
    五月九日、七月九日、九月九日、十一月九日之本票四紙交告訴人丁○○收執之
    事實，亦據告訴人丁○○提出本票四紙在卷可按（見原審卷第九十五、九十六頁
    ）。而如前所述，被告係於八十八年三月始止會，是被告簽發前開四紙本票時，
    互助會尚未止會，如告訴人丁○○係活會，則其何時能標取會款，利息多少亦均
    難預估，互助會是否確會停標亦尚未確定，何以被告所簽發之本票均已填載到期
    日及應付之金額？
  (三)告訴人丁○○於檢察官偵查中陳稱：「（問：為何止會後還有簽收六萬元之款項
    ？）我上一組會雖然完會，但她還欠我十九萬多元，我簽收六萬元時，因該組會
    還沒有還清，所以才與這一組會一起處理，上一組會在八十八年四月間還清，我
    簽收六萬元是本會，也是止會後給我的錢」等語（見八十八年度偵字第一四七八
    四號卷第三十五頁）。於原審陳稱：這是（指所收受前揭六萬元）她還前一個會
    的錢，不是此會；薛跟我說要給我的錢被偷了，我叫她本票寫好，這會最後已拿
    清了，是在四月份時，包括她說的六萬元；我是因上個會最後一會未結束，因為
    她一直拖，我打電話給她，她說錢被偷了，我與同事商量結果，我決定要求丙○
    ○開本票給我，包括後面那部分，是我要求她一起開給我四張共八十萬元，我前
    面的會要拿二十一萬，她扣除我二萬元，所以我應可拿十九萬多（依卷附明細係
    十九萬七千三百九十元），剩下的是後面的會，是八十八年二月十二日開給我的
    ，我有她列給我的明細等語（見原審卷第三十九頁背面、第八十一頁背面、第一
    一四頁背面、明細見第一二六頁），依告訴人丁○○前開所述，簽發系爭四張本
    票之原因，係因被告前會尚有餘款未給，且屢遭拖欠所致，而如前所述，當時互
    助會既未止會，亦未召開協調會，如告訴人丁○○尚屬活會，而非借會，何能要
    求被告就尚未得標且尚未確定之金額一併簽發本票？又依告訴人丁○○所述，前
    此之互助會被告尚積欠十九萬元，而本案被告積欠告訴人丁○○之互助會款為六
    十八萬一千五百八十元，此經告訴人丁○○於簽名確認在卷可按（見八十八年度
    偵字第一四七八四號卷第四十三頁），經合計結果為八十七萬八千九百七十元，
    告訴人丁○○何以僅要求被告簽發八十萬元之本票。再者，依告訴人丁○○前開
    所述，八十八年二月十二日簽發本票時，前之互助會尚有餘款十九萬餘元，而其
    於原審復陳稱：上一組會於八十八年四月間即還清。惟止會後迄於同年四月二十
    一日止，告訴人丁○○僅受償六萬元後，即不再接受分配，則餘款十三萬餘元如
    何清償，告訴人丁○○亦無法為合理之說明，被告辯稱系爭本票並不包括前會餘
    款，亦非無據。再者，證人陳廷茂於本院調查時雖證稱：被告簽發本票時我在場
    ，因為當時她們互助會有問題的時候，有同事建議魏女請會首簽發本票，因為我
    與魏女是同事，我有看到她們在簽本票；為何會簽四張面額各二十萬元之本票我
    不清楚，我只聽魏女說互助會可能有被冒標，所以同事建議她，請會首簽本票給
    她，萬一將來打官司才有證據，我聽到時，互助會還沒有止會等語（見本院上更
    (一)字第三十九號卷第三十九頁），惟證人陳廷茂所證：聽魏女說互助會可能有被
    冒標等語，係聽自告訴人丁○○之傳聞法則，況且與告訴人丁○○於原審所述，
    係因前此之互助會餘款積欠未給，始要求被告簽發本票等情不合，自難執為被告
    不利之認定。
  (四)告訴人丁○○於原審指稱：在最後一次被告冒標鐘淑珍的會，才知她冒標，有其
    他活會會員要來向我收死會的錢，是賀珍向我說錢不要交給會頭；我有去找被告
    ，她一直說我是活會等語（見原審卷第十五頁），其於本院調查時亦指稱：八十
    八年二月二十日那天我聽到有人跟我說是死會，有人叫賀珍來跟我收會錢，我才
    知道等語，嗣又證稱：我說的意思不是說賀珍來向我收會錢，而是說賀珍來告訴
    我說會錢不要交給會首，因為被告偷標別人的互助會等語（見本院上更(一)字第三
    九號卷第二十九頁、第四十頁倒數第六行）。惟證人賀珍於原審證稱：我沒有向
    丁○○收過會錢，止會後，因為我不是會首等語；於本院調查時證稱：沒有人請
    我向魏小姐收取會錢，我也沒有向她收錢等語（見原審卷第一０六頁背面、本院
    上更(一)卷第四十頁），足徵告訴人指稱係賀珍向伊收取會款時，伊始知被冒標云
    云，顯然不實。如前所述，鐘淑珍已於原審證稱最後一會是其以六千元得標，是
    被告亦未冒標鐘淑珍互助會之情事，告訴人丁○○指稱被告亦有冒標鐘淑珍之會
    款云云，亦有不實。再者，被告於檢察官第一次偵訊時雖供稱告訴人丁○○為活
    會，未曾提及向告訴人丁○○借標之情（見八八偵一四七八四號卷第三三頁反面
    ），待檢察官第二次訊問時始改稱係向告訴人丁○○借標等語，供詞前後不一，
    惟縱令被告曾一度自白告訴人係活會，然此部分之自白既與事實不符，自難為被
    告不利之認定。
    綜上所述，告訴人丁○○所為指訴，既未達於客觀上於一般人均不致有所懷疑而
    得確信為真實之程度，依前揭最高法院之判例意旨，自難為被告有罪之認定，此
    外本院亦查無其他確切之證據足以證明被告有公訴人所指之罪嫌，因不能證明被
    告犯罪，自應為被告無罪之諭知。
六、原審未詳為勾稽，遽為論罪科刑之判決，尚有未洽，檢察官循告訴人之請求聲明
    上訴，指摘原判決量刑輕縱，固屬無理由，惟被告執此聲明上訴，指摘原判決不
    當，為有理由，自應由本院將原判決撤銷，並為被告無罪之判決
七、移送併辦意旨（八十八年度偵字第二０七五九號）另以：被告另以冒用會員乙○
    ○、甲○○名義標取會款，因認被告此部分亦涉有偽造文書、詐欺取財之罪嫌。
    惟起訴部分既應為無罪之諭知，自無從就此部分併為審理，應退回檢察官另為適
    法之處理。
據上論結，應依刑事訴訟法第三百六十九條第一項前段、第三百六十四條、第三百零
一條第一項，判決如主文。
本案經檢察官郭振昌到庭執行職務。
中    華    民    國     九十二     年       六       月       十九     日
              臺灣高等法院高雄分院刑事第四庭
                                  審判長法官  蕭權閔
                                        法官  陳啟造
                                        法官  李嘉興
右正本證明與原本無異。
檢察官如不服本判決應於收受本判決後十日內向本院提出上訴書狀，其未述上訴理
由者，並得於提起上訴後十日內向本院補提理由書狀（均須按他造當事人之人數附繕
本)「切勿逕送上級法院」。
                                      書記官  劉博文
中    華    民    國     九十二     年       六       月     二十三     日
                                                                    Ａ


司法院資訊處製作；財團法人民間司法改革基金會備份。
